【裁判字號】    89,上更(一),186
【裁判日期】    890817
【裁判案由】    違反水土保持法
【裁判全文】
臺灣高等法院臺中分院刑事判決                八十九年度上更(一)字第一八六號
    上訴人  臺灣南投地方法院檢察署檢察官
    被  告  甲○○
右上訴人因被告違反水土保持法案件，不服臺灣南投地方法院中華民國八十六年七月
十八日第一審判決（民國八十六年度訴字第二三八號，起訴案號：臺灣南投地方法院
檢察署民國八十五年度偵字第四○九二號），提起上訴，經判決後，由最高法院發回
更審，本院判決如左：
    主  文
上訴駁回。
    理  由
一、本案經本院審理結果，認第一審判決認被告甲○○被訴違反水土保持法之事實不
    能證明而諭知被告無罪，並無不當，應予維持，並引用第一審判決書記載之證據
    及理由（如附件）。
二、上訴人檢察官在本院未提出其他不利於被告之證據，其上訴意旨以被告曲解法令
    ，未經申請核准，即在系爭土地開挖整地，並致水土流失等情據以指摘原判決不
    當；然查南投縣國姓鄉○○段四七六號之公有山坡地，係被告於民國八十二年間
    向南投縣政府承租，以供種植相思樹、竹林及橄欖等林樹，此有台灣省南投縣代
    管國有森林用地出租造林契約書可憑（見偵查卷第五十三頁至第五十六頁），而
    該土地於八十四年九月十二日，經台灣省政府農林廳水土保持局查定結果異議複
    查結果由「宜林地」變更為「宜農牧地」，且於八十四年十月三日南投縣政府依
    據省水土保持局八十二年度八月二十三日水土企字第二○七八八號函及八十四年
    九月二十五日水土企字第二四九五四號函，通知被告上開山坡地可開發利用，並
    限期於八十五年十月十日前完成包括（一）平台階段（二）山邊溝（三）石牆等
    三項水土保持處理項目，此有南投縣政八十四年十月三日八四投府農水字第一五
    一一三八號函在卷可稽（見偵查卷第六十四頁），足見被告開挖上開公有山坡地
    ，並非未經同意而擅自墾殖，應可認定；按水土保持法第三十二條第一項之罪，
    以「在公有或私人山坡地或國、公有林區或他人私有林區內未經同意擅自墾殖、
    占用或從事同法第八條第一項第二款至第五款之開發、經營或使用，致生水土流
    失或毀損水土保持之處理與維護設施」為要件，該條之規定雖重在山坡地或林區
    之水土保持，但亦含有竊佔罪之性質，以未經土地所有權人同意，擅自墾殖、占
    用或開發、經營、使用為必要，如係土地所有權人或經土地所有權人之同意而墾
    殖、開發、經營、使用者，縱違反規定，未依水土保持技術規範實施水土保持與
    維護與未先擬妥水土保持計畫，送請主管機關核定或未依核定計畫實施者，乃屬
    違反同法第三十三條第一項規定，僅能依同條第三項處以罰鍰，不得援引第三十
    二條第一項予以處罰，最高法院八十七年度台上字第七０二號判決要旨參照（載
    最高法院刑事裁判書彙編第三一期第五二七頁至第五三一頁），顯然被告所為，
    尚與水土保持法第三十二條第一項之構成要件有間，自不能遽以該罪責相加於被
    告，至為灼然；次按山坡地保育利用條例第三十四條第一項之罪，亦係刑法第三
    百二十條第二項竊佔罪之特別規定，必在公有或他人山坡地上，無正當權源而擅
    自墾殖始得成立，如因所有權人同意，對該山坡地有正當使用權源，縱違反約定
    使用方法，亦與「擅自」之要件不符，自難成立上開罪名（刑事法律專題研究第
    十七輯第一０六頁參照），併予敘明。綜上所述，足證被告所為，並不該當於水
    土保持法第三十二條第一項之構成要件，自不能遽以該條項之罪責相繩，此外，
    本院復查無其他積極證據足以證明被告確有檢察官所指之犯行，因認檢察官之上
    訴為無理由，應予駁回。
三、據上論斷，應依刑事訴訟法第三百七十三條、第三百六十八條判決如主文。
本案經檢察官乙○○到庭執行職務。
中      華      民      國    八十九     年      七       月     十七   日
                                  臺灣高等法院臺中分院刑事第十庭
                                        審判長法  官  林  照  明
                                              法  官  蕭  廣  政
                                              法  官  李  寶  堂
右正本證明與原本無異。
檢察官得上訴，被告不得上訴。
如不服本判決應於收受送達後十日內向本院提出上訴書狀，其未述上訴之理由者並
得於提起上訴後十日內向本院補提理由書（均須按他造當事人之人數附繕本）。
                                              書記官  蕭  玉  真
中      華      民      國    八十九     年      八       月     十八   日
                                                                        Ｉ
附件：
臺灣南投地方法院刑事判決              八十六年度訴字第二三八號
 公  訴  人  臺灣南投地方法院檢察署檢察官
    被      告  甲○○  男  四十五歲（民國○○○年○月○○○日生）
                        住：南投縣國姓鄉○○路七七號
                        身分證統一編號：Ｍ一一四七二四七號
右列被告因違反水土保持法案件，經檢察官提起公訴（八十五年度偵字第四○九二號
），本院判決如左：
    主      文
甲○○無罪。
    理      由
一、公訴意旨略以：甲○○於八十五年六月中旬某日起，未經同意即擅自在南投縣國
    姓鄉○○段四七六號即由其向南投縣政府承租之公有山坡地，因墾植、開挖構築
    大平台，以供其種植香蕉及另於顛坡之處種植牧草之用，而為從事農、牧地之開
    發利用，復未做好水土保持，致於八十五年七月下旬某日，發生水土流失，約有
    一台小卡車之土石往下流落至南投縣一四七號公路五公里又五十公尺處，造成該
    處路段之路肩及邊溝坍方，其覆蓋之面積長度約三十公尺、寬度約一公尺之路面
    ，水溝並已全悉覆蓋住，因認被告涉犯水土保持法第三十二條第一項之罪。
一、按犯罪事實應依證據認定之，無證據不得推定其犯罪事實。又不能證明被告犯罪
    者或其行為不罰者，應諭知無罪之判決，刑事訴訟法第一百五十四條、第三百零
    一條第一項分別定有明文。
三、訊據被告甲○○坦承於八十四年十月十日起，即在南投縣國姓鄉○○段四七六號
    即其向南投縣政府承租之公有山坡地，因墾植、開挖構築大平台，以供其種植香
    蕉及另於顛坡之處種植牧草之用，而為從事農、牧地之開發利用，惟堅決否認有
    上揭違反水土保持法之犯行，辯稱：伊係依照南投縣政府指示，作水土保持之維
    護與措施，然因該土地沒有石頭，故伊只作平台階段、山邊溝二項水土保持處理
    項，尚有石牆未作等語。按水土保持法第三十二條規定：在公有或私人山坡地或
    國、公有林區或他人私有林區內未經同意擅自墾植、占用或從事第八條第一項第
    二款至第五款之開發、經營或使用，致生水土流失或毀損水土保持之處理與維護
    設施者處六月以上五年以下有期徒刑，得併科新台幣六十萬元以下罰金。但其情
    節輕微者，得減輕或免除其刑。是本條係以行為人「未經同意」為其構成要件，
    且所謂「未經同意」應係指未經主管機關同意，若行為人係經同意而墾植或從事
    開發之行為，而未依核定計畫實施水土保持之處理與維護者，或未在規定期限內
    改正或仍不合水土保持技術規範者，應屬同法第三十三條處罰之範籌，且若係依
    核定計畫實施水土保持之處理與維護，而在未完成之際，即遭受天災，而致生水
    土流失，或在規定改正期限尚未屆期前，即發生水土流失之情形，其行為應屬不
    罰，先此敘明。經查；南投縣國姓鄉○○段四七六號之公有山坡地，係被告甲○
    ○於八十二年間向南投縣政府承租，以供種植相思樹、竹林及橄欖等林樹，此有
    台灣省南投縣代管國有森林用地出租造林契約書可憑，而該土地於八十四年九月
    十二日，經台灣省政府農林廳水土保持局查定結果異議複查結果由「宜林地」變
    更為「宜農牧地」，且於八十四年十月三日南投縣政府依據省水土保持局八十二
    年度八月二十三日水土企字第二○七八八號函及八十四年九月二十五日水土企字
    第二四九五四號函，通知被告甲○○上開山坡地可開發利用，並限期於八十五年
    十月十日前完成包括（一）平台階段（二）山邊溝（三）石牆等三項水土保持處
    理項目，此有南投縣政八十四年十月三日八四投府農水字第一五一一三八號函在
    卷可稽，由此足證被告甲○○開挖上開公有山坡地，並非未經同意而擅自墾植，
    是被告之行為已與上開水土保持法第三十二條第一項所規定之構成要件之「未經
    同意」已有未合，再依據南投縣政府八十四年十月三日八四投府農水字第一五一
    一三八號函之說明（二）指出係限被告甲○○於八十五年十月十日前完成包括（
    一）平台階段（二）山邊溝（三）石牆等三項水土保持處理項目即可，而被告甲
    ○○於期限前亦完成平台階段及山邊溝二項水土保持處理項目，此有現場照片附
    卷可稽，而被告甲○○亦曾於八十四年十二月向水土保持局申請輔導作水土保持
    ，此亦有水土保持局第三工程隊八十四年十二月二十二日八四水土三壹字第七一
    八七號函附卷可查，而於八十五年七月中旬，上開四七六號山坡地，發生水土流
    失致下方南投縣一四七號道路上，此經證人即最初發現坍方處所之負責養護該段
    公路之台灣省公路局第二區工程處第六工務段段員陳裕仁到庭證述屬實，亦經水
    土保持局、公路局第二區工程處、國姓鄉公所、國姓鄉南港村辦公處及被告甲○
    ○會勘屬實，復經檢察官到場勘驗，分別製有會勘紀錄表及履勘現場筆錄附卷可
    憑，然如前所述，水土保持法第三十二條第一項之規定是「未經同意」，而被告
    甲○○並非未經同意即開發上開四七六號山坡地，再四七六號山坡地發生水土流
    失，是在八十五年七月下旬某日，而依南投縣政府函規定被告甲○○應於八十五
    年十月十日完成上開三項水土保持處理項目，是發生水土流失是在南投縣政府規
    定之期限前，依據前開說明，被告甲○○之行為，亦與水土保持法第三十三條第
    三項之規定不相符合，其行為應屬不罰，此外查無任何證據足以證明被告有公訴
    人指訴之水土保持法第三十二條第一項之犯行，故本件行為尚屬不罰，自應諭知
    被告無罪之判決。
據上論斷，應依刑事訴訟法第三百零一條第一項判決如主文。
本案經檢察官陳德芳到庭執行職務
中      華      民      國     八十六     年      七      月     十八   日
                                    臺灣南投地方法院刑事庭
                                        法  官  黃  益  茂
右正本證明與原本無異。
如不服本判決，應於判決送達後十日內向本院提出上訴狀( 應附繕本 )。「切勿逕送
上級法院」。
                                        書記官
中      華      民      國     八十六     年      七      月    二十一  日


司法院資訊處製作；財團法人民間司法改革基金會備份。
